【裁判字號】    94,訴,3729
【裁判日期】    950615
【裁判案由】    勞保
【裁判全文】
臺北高等行政法院判決
                                     94年度訴字第03729號
                              .
原      告  甲○○
被      告  勞工保險局
代  表  人  乙○（總經理）
訴訟代理人  丙○○
            丁○○
上列當事人間因勞保事件，原告不服行政院勞工委員會中華民國
94年11月7日勞訴字第0940046564號訴願決定，提起行政訴訟。
本院判決如下：
    主  文
原告之訴駁回。
訴訟費用由原告負擔。
    事  實
緣原告係由台北縣針車服務業職業工會申報參加勞工保險之被保
險人，以其因罹患憂鬱症致殘，於民國（下同）94年1月18日檢
附童綜合醫院同年月12日出具之勞工保險殘廢診斷書，向被告申
請殘廢給付。案經被告審查，以原告所患與生活壓力事件有關，
且症狀反覆受到生活事件影響，屬適應問題，不符勞工保險條例
第53條請領規定，乃以94年5月2日保給殘字第09460269910號函
否准所請。原告不服，向勞工保險監理委員會（下稱監理會）申
請審議，經該會以94年7月19日94保監審字第1472號審議駁回。
原告猶未甘服，提起訴願，遭決定駁回，遂向本院提起行政訴訟
。茲摘敘兩造訴辯意旨如次：
甲、原告方面：
    原告未於言詞辯論期日到場，據其提出書狀及準備程序所陳
    ，聲明、陳述如下：
一、聲明：求為判決
１、訴願決定、審議審定及原處分均撤銷。
２、命被告作成核付原告勞工保險殘廢給付標準表第4障害項目
    第7等級殘廢給付之處分。
３、訴訟費用由被告負擔。
二、陳述：
１、按勞工保險條例第56條規定：「保險人於審核殘廢給付認為
    有複檢必要時，得另行指定醫院或醫師複檢。」，綜觀勞工
    保險條例，不予理賠情形係指申請案件如因故意或犯罪行為
    所造成之保險事故，方不予理賠，其餘情形則由被告依殘廢
    診斷書中專科醫師開立之殘廢狀況判定理賠等級給付保險金
    ，若保險事故符合各殘等規定，則須依法於10日內給付。又
    勞保殘廢給付承辦人員辦理各項給付，均須依勞工保險條例
    規定事項辦理，並依相關法令辦理被保險人理賠事項，不得
    有偏頗怠惰情形。
２、依行政程序法第9條、第36條、第37條及第43條規定，並依
    勞工保險殘廢給付標準表「精神、神經障害」障害系列第4
    障害項目、同障害系列附註一及一之（五）規定，勞工保險
    殘廢診斷證明書係被告所設計，已經將等級以表格形式呈現
    ，僅須由醫生依實際情況填入，被告承辦人員即可依勾選之
    情況判斷殘廢等級。本件原告平常做針車方面家庭代工，因
    當時身體不舒服，未繼續工作，嗣身體好一點，再繼續做。
    原告當初就診時，確實告訴醫生，因係離婚婦女，且尚有兩
    個小孩負擔，故壓力很大，是原告確實罹患憂鬱症，一直有
    前往醫院治療，醫生亦有開藥，治療近兩年，但無好轉，故
    被告應核付原告所請殘廢給付。
３、原告因患有憂鬱症，自92年12月24日起至童綜合醫院就診，
    並持續接受治療。在治療1年多之後，經醫生開立勞保殘廢
    診斷書予原告據以提出殘廢給付之申請。該診斷書明示若有
    偽造情形即觸犯法律，是該診斷書之開立，係經醫生詳細閱
    覽注意事項，依專業知識判斷患者之症狀已固定無法復原，
    若非實際上有此事實，醫生絕不可能出具診斷書予原告。而
    開立診斷書之專業醫師治療原告已近2年之久，最瞭解病患
    之實際情況，如不符合請領資格，醫生不可能開立此診斷書
    。又參照殘廢診斷書上所載，精神及神經障害須由專科醫師
    出具，乃因其判定殘廢與否涉及專業判斷，被告承辦人員不
    以診斷書所開立事實狀況作為評估理賠之依據，卻單方推論
    斷定原告不符合請領資格。惟推論不代表事實，被告竟以此
    為給付與否之依據。被告之給付處分攸關人民之權利，應盡
    最大之注意，尤以精神疾病不能僅依書面資料判斷其狀況，
    被告承辦人員對此次申請案件有疑慮時，可依規定請原告至
    指定之醫院或醫師複檢。監理會及訴願決定機關不察此一事
    實，僅以推臆之辭否定上開專業醫生之判斷，實有行政恣意
    之嫌。
４、被告及監理會係以其特約醫師之意見否准原告所請，依被告
    特約醫師之意見，原告絕對相信其專業推理，然精神障害並
    非可由外觀或任何書面資料即可判定其是否處於正常狀態或
    發病狀態，須由專科醫師依專業智識，透過各項檢測後始可
    判定。再者，各項精神障害均係由單一或複合之病源所引起
    ，若依被告推測之結果，則不用再設精神殘廢項目，全無任
    何精神殘廢之可能，皆僅屬暫時性發作，待發作期過後即可
    恢復正常。由最近社會新聞可知，許多人因周遭環境因素（
    如經濟、感情等）所引起之自殺行為，非由單一或複合因素
    導致精神上之超載負擔，以致無法負荷而自殺，冀被告勿以
    不切實際言語誤導被保險人。若依被告專科醫師意見，主張
    所罹患之憂鬱症乃陣發性發作云云，無異以「重症心臟病患
    者所患之症乃陣發性發作，個案之心臟功能不會受影響之辭
    刁難被保險人」。此外，原告之治療專業醫師亦為勞工保險
    條例規定之被告所指定醫院之專業醫師，其所開立之診斷書
    效力不容質疑，故被告所為處分顯屬不當。
乙、被告方面：
一、聲明：求為判決駁回原告之訴，訴訟費用由原告負擔。
二、陳述：
１、按「被保險人因普通傷害或罹患普通疾病，經治療終止後，
    如身體遺存障害，適合殘廢給付標準表規定之項目，並經保
    險人自設或特約醫院診斷為永久殘廢者，得按其平均月投保
    薪資，依同表規定之殘廢等級及給付標準，1次請領殘廢補
    助費，．．。被保險人領取普通傷病給付期滿，或其所患普
    通傷病經治療1年以上尚未痊癒，如身體遺存障害，適合殘
    廢給付標準表規定之項目，並經保險人自設或特約醫院診斷
    為永不能復原者，得比照前項規定辦理。」勞工保險條例第
    53條定有明文。
２、次按勞工保險殘廢給付標準表「精神、神經障害」障害系列
    第4障害項目規定：「精神遺存顯著障害，終身祇能從事輕
    便工作者。」為第7等級殘廢，給付標準440日。又依同障害
    系列附註一規定：「『精神、神經障害等級』之審定基本原
    則為：綜合其病灶症狀，對於永久喪失勞動能力與影響日常
    生活或社會生活活動狀態及需他人扶助之情況定其等級。於
    審定時，須有精神科、神經科、神經外科等專門醫師診斷證
    明資料為依據。」、同系列附註一之（五）規定：「因中等
    度精神、神經障害，精神及身體之勞動能力較一般顯明低下
    者：適用第7級。」。
３、原告係由台北縣針車服務業職業工會申報參加勞工保險之被
    保險人，以其因罹患憂鬱症致殘，於94年1月18日檢附童綜
    合醫院同年月12日出具之勞工保險殘廢診斷書，向被告申請
    殘廢給付。而原告平均日投保薪資為新台幣（下同）610元
    ，所請第4障害項目第7等級殘廢給付之給付標準為440日，
    故本件訴訟金額為268,400元。參照上開醫院開具同日審定
    成殘之勞工保險殘廢診斷書記載，略以92年12月24日初診，
    殘廢詳況：神經質、憂鬱、緊張、激躁不安、退縮行為、自
    殺意念、職業功能、社交功能退化，經長期精神復健治療後
    ，身體能力仍存，終身祇能從事輕便工作等語。嗣經被告調
    取原告於童綜合醫院就診之病歷資料，送請特約專科醫師審
    查，其意見略以︰「病人之病情與生活壓力事件有關（離婚
    ），且症狀反覆受到生活事件影響，屬適應問題，不符殘廢
    之定義。」據此，被告乃以其所患不符請領規定，否准所請
    殘廢給付，並經審議審定及訴願決定維持在案。
４、按被保險人之殘廢症狀程度常涉及醫學專業判斷，非被告之
    一般行政人員所能逕行認定，故被告於審核保險給付案件時
    ，除以被保險人或受益人檢附之資料、診斷書等書面資料予
    以審核外，如有必要，亦須另外徵詢專科醫師意見或實地派
    員訪查瞭解實情等，此觀勞工保險局組織條例第11條第2項
    規定，被告得視業務需要聘用兼任醫師12人至20人，以及勞
    工保險條例第28條、第56條及同條例施行細則第76條規定保
    險人（即被告）為審核保險給付，得調查有關之文件、得另
    行指定醫師或醫院複檢等規定自明，如被告僅能依被保險人
    所檢附之殘廢診斷書內容審查，則上開規定將形同具文，亦
    有損被告審核之權限。
５、本件被保險人透過職業工會加保，並無固定雇主，因此常會
    發生工作時有時無之情形。有關憂鬱症及躁鬱症是否達殘廢
    程度，在實務上極難認定，被告曾經召集有關機關及醫院召
    開研商「如何加強審查勞工保險精神障害殘廢給付」相關事
    宜會議，會議決議內容提及與會專家建議，須持續積極治療
    2年以上，其中憂鬱症尚需經3線以上之藥物治療，並佐以其
    他非藥物之治療方式（如心理治療、環境治療、電療等），
    仍遺存顯著障害者，始得申請殘廢給付。
６、本案被告除審酌原告所提殘廢診斷書外，並將其病歷資料一
    併送請特約專科醫師審查，其意見業如前述。另本案於審議
    時，亦經監理會之專科醫師審查，其意見略以：「按醫理，
    即使憂鬱症，也是陣發性發作，個案之現實感不會受影響，
    故亦未必符合殘廢，個案情緒症狀源自離婚與身體疾患，雖
    有可憐之處，但因非源自疾病本身，且由病例中無法顯示有
    任何退化之處，或加入其他非藥物之深度治療，故未達殘廢
    標準。」。是本案業經被告及監理會2位專科醫師審查，均
    認原告所患不符殘廢給付標準，故被告所為處分並無不合。
    理  由
一、本件原告經合法通知，未於言詞辯論期日到場，核無行政訴
    訟法第218條準用民事訴訟法第386條各款所列情形，因依被
    告之聲請，由其一造辯論而為判決。
二、按「被保險人因普通傷害或罹患普通疾病，經治療終止後，
    如身體遺存障害，適合殘廢給付標準表規定之項目，並經保
    險人自設或特約醫院診斷為永久殘廢者，得按其平均月投保
    薪資，依同表規定之殘廢等級及給付標準，1次請領殘廢補
    助費，殘廢給付標準表如附表二。被保險人領取普通傷病給
    付期滿，或其所患普通傷病經治療1年以上尚未痊癒，如身
    體遺存障害，適合殘廢給付標準表規定之項目，並經保險人
    自設或特約醫院診斷為永不能復原者，得比照前項規定辦理
    。」為勞工保險條例第53條所規定。次按，勞工保險殘廢給
    付標準表「精神、神經障害」系列第4障害項目規定：「精
    神遺存顯著障害，終身祇能從事輕便工作者。」為第7等級
    殘廢，給付標準440日；同障害系列附註一（五）規定：「
    『精神、神經障害等級』之審定基本原則：綜合其病灶症狀
    ，對於永久喪失勞動能力與影響日常生活或社會生活活動狀
    態及需他人扶助之情況依左列各項狀況定其等級。於審定時
    ，須有精神科、神經科、神經外科等專門醫師診斷證明資料
    為依據。．．（五）因中等度精神、神經障害，精神及身體
    之勞動能力較一般顯明低下者：適用第7級。」。
三、本件原告係由台北縣針車服務業職業工會申報參加勞工保險
    之被保險人，以其因罹患憂鬱症致殘，於94年1月18日檢附
    童綜合醫院同年月12日出具之勞工保險殘廢診斷書，向被告
    申請殘廢給付。案經被告審查，以原告所患與生活壓力事件
    有關，且症狀反覆受到生活事件影響，屬適應問題，不符勞
    工保險條例第53條請領規定，乃以94年5月2日保給殘字第09
    460269910號函否准所請。原告不服，向監理會申請審議，
    經該會以94年7月19日94保監審字第1472號審議駁回。原告
    猶未甘服，提起訴願，遭決定駁回，遂向本院提起行政訴訟
    ，並以事實欄所示各節據為爭議。惟查：
１、勞工保險條例第53條之附表即勞工保險殘廢給付標準表，其
    立法之結構原係以「身體障害之狀態」即所遺障害之程度為
    評價且為殘廢等級區分之基準；於精神、神經障害等級之審
    定，尚須將病灶症狀及永久喪失勞動能力與影響日常生活或
    社會生活活動狀態及需他人扶助之情況綜合衡量，此觀勞工
    保險殘廢給付標準表「精神、神經障害」系列附註一規定自
    明。由於精神疾病無法經由科學儀器精確診斷，被告為加強
    審查勞工保險精神障害殘廢給付，爰邀請行政院衛生署、台
    北市政府衛生局、台灣精神醫學會、台大醫院、台北榮民總
    醫院、三軍總醫院、馬偕紀念醫院、國泰綜合醫院、行政院
    勞工委員會、勞工保險監理委員會開會研商，並獲致下列結
    論：「被保險人如罹患精神分裂症，須持續積極治療1年以
    上，仍遺存顯著障害者，得經由精神科專科醫師診斷後依規
    定申請殘廢給付。至罹患情感性精神病（如：躁鬱症、憂鬱
    症等），與會專家建議，須持續積極治療2年以上，仍遺存
    顯著障害者，始得經由精神科專科醫師診斷後依規定申請殘
    廢給付。其中憂鬱症尚須經3線以上之藥物治療（即經過足
    夠、規則之時間與劑量的使用3種不同作用機轉之抗憂鬱藥
    物）後，仍遺存顯著障害者，方可經由精神科專科醫師診斷
    後依規定申請殘廢給付。」「心理衡鑑、職能評估、社會功
    能評估等資料，可供判定殘廢程度等級之參考．．．醫師於
    開立殘廢診斷書時認為有必要者，或經本局特約醫師審查後
    認為有疑義時，得指定被保險人接受相關衡鑑評估。」。
２、原告94年1月18日申請殘廢給付時所檢附童綜合醫院同年月
    12日開具同日審定成殘之勞工保險殘廢診斷書，雖記載：「
    傷病名稱：憂鬱症」「治療經過：個案因以上疾病，於92.
    12.24首次至本院心身科就醫，之後可規則返院治療，目前
    症狀仍存，宜續治療」「初診日期：92年12月24日」「門診
    診療期間：92年12月24日至94年1月12日共門診16次」「殘
    廢遠因：憂鬱症」「殘廢近因：憂鬱症」「殘廢部位：大腦
    」「殘廢詳況：（一）精神遺存障害：1、外觀：神經質。2
    、情感：憂鬱、緊張。3、行為：激躁不安、退縮行為。4、
    思想：自殺意念。5、職業功能、社交功能退化，經長期精
    神復健治療後，身體能力仍存，終身祇能從事輕便工作者。
    」等語。然經被告調取原告於童綜合醫院診療之病歷資料，
    送請被告特約專科醫師審查，審查意見明載︰「病人之病情
    與生活壓力事件有關（離婚），且症狀反覆受到生活事件影
    響，屬適應問題，不合殘廢之定義」等語，有該審查意見表
    影本附原處分卷可稽。嗣原告不服被告所為處分，申請審議
    時，亦經監理會送請其特約專科醫師審查，審查意見明載：
    「按醫理，即使憂鬱症，也是陣發性發作，個案之現實感不
    會受影響，故亦未必符合殘廢，個案情緒症狀，源自離婚與
    身體疾患，雖有可憐之處，但因非源自疾病本身，且由病例
    中無法顯示有任何退化之處，或加入其他非藥物之深度治療
    ，故未達殘廢標準。」等語，復有該審查意見表附原審定卷
    足憑。是本件既經被告及監理會兩位專業醫師審查結果，均
    認原告所患不符合勞工保險條例第53條請領規定，被告據此
    否准原告所請殘廢給付，於法即無不合。況且，依前揭審查
    勞工保險精神障害殘廢給付之會議紀錄結論，原告於童綜合
    醫院之診療期間為92年12月24日至94年1月12日，僅治療1年
    1個月不到，並未持續積極治療2年以上，且其治療方式僅為
    藥物治療，而未佐以其他非藥物之治療方式（如心理治療、
    環境治療、職能治療等），從而，原告於94年1月18日申請
    殘廢給付當時，尚未符合勞工保險條例第53條之請領規定，
    至堪認定。
３、按「本局得視業務需要聘用兼任醫師12人至20人」勞工保險
    局組織條例第11條第2項前段定有明文；另「保險人為審核
    保險給付或勞工保險監理委員會為審議爭議案件認有必要者
    ，得向被保險人、受益人、投保單位、各該醫院、診所或領
    有執業執照之醫師、助產士等要求提出報告，或調閱各該醫
    院、診所及投保單位之病歷、薪資帳冊、檢查化驗紀錄或放
    射線診斷攝影片（Ｘ光照片）及其他有關文件，被保險人、
    受益人、投保單位、各該醫院、診所及領有執業執照之醫師
    或助產士等均不得拒絕。」、「保險人於審核殘廢給付認為
    有複檢必要時，得另行指定醫院或醫師複檢。」為勞工保險
    條例第28條及第56條所規定。可知法令明文規定保險人（即
    被告）為審核保險給付，或監理會為審議爭議案件，得調查
    有關之文件，得另行指定醫院或醫師複檢，並得通知出具診
    斷書之醫院診所檢送必要之有關診療病歷或Ｘ光片等，而被
    告為審核被保險人是否符合給付標準表之殘廢等級，自得依
    職權送請其聘用之專業醫師表示審查意見，或以監理會專業
    醫師之審查意見，以為其審核之參據，此項專業醫師審查意
    見之審核，要屬被告之法定職權。易言之，被保險人申請保
    險給付時，所檢據特約醫院出具之診斷證明書，僅係其申領
    保險給付之必備要件；惟被告審核是否符合給付標準時，要
    非僅以該診斷證明書為唯一參據，此觀上開法條規定自明。
    再者，行政程序法第36條及第41條第1項分別規定：「行政
    機關應依職權調查證據，不受當事人主張之拘束，對當事人
    有利及不利事項一律注意。」「行政機關得選定適當之人為
    鑑定。」。查被告係勞工保險之保險人，於當事人向其提出
    勞工保險各項給付申請時，被告須開始行政程序，並有上揭
    依職權調查證據之義務，且於遇有醫理上之諸疑義時，得以
    具有專業知識之第三人即專科醫師，於行政程序中陳述關於
    特別法規或經驗定則之意見，而以其陳述，為證據之用。查
    本件被告係依原告所提勞工保險殘廢診斷書，經調取原告於
    童綜合醫院診療之相關病歷資料，並參酌被告及監理會特約
    專科醫師之專業意見，綜合審查而為終局之核定，核其處分
    並無原告所指行政恣意之可言。
４、按勞工保險條例第56條規定，保險人於審核保險給付認為有
    複檢必要時，得另行指定醫院或醫師複檢，是如所送資料已
    足以據為核定之基礎，即尚無複檢之必要。又勞工保險條例
    第56條所規定「必要時」之要件性質上為不確定法律概念，
    被告就個案是否有複檢之必要，仍應依個案認定之，非謂被
    告之認定，與原告之認定不同，或與診斷證明書所載不符，
    則均須一律送複檢。經查原告所請殘廢給付，既經被告依原
    告申請書件、原告病歷資料，及特約專科醫師之專業意見，
    依相關審定原則予以核定，則原告徒以其認定與被告不同，
    即請求就其所患情形之判斷進行複檢，經核無此必要。
四、綜上所述，本件原處分並無違誤，審議審定、訴願決定遞予
    維持，俱無不合。原告訴請撤銷訴願決定、審議審定及原處
    分，並請求判命被告作成核付原告勞工保險殘廢給付標準表
    第4障害項目第7等級殘廢給付之處分，均為無理由，應予駁
    回。
五、兩造其餘攻擊防禦方法均與本件判決結果不生影響，故不逐
    一論述，併此敘明。
據上論結，本件原告之訴為無理由，爰依行政訴訟法第98條第3
項前段、第218條、民事訴訟法第385條第1項前段，判決如主文
。
中    華    民    國    95    年    6    月     15    日
                        第六庭審判長法  官  黃清光
                                    法  官  陳鴻斌
                                    法  官  曹瑞卿
上為正本係照原本作成。
如不服本判決，應於送達後20日內，向本院提出上訴狀並表明上
訴理由，如於本判決宣示後送達前提起上訴者，應於判決送達後
20日內補提上訴理由書（須按他造人數附繕本）。
中    華    民    國    95    年    6    月     15    日
                                    書記官  方偉皓


司法院資訊處製作；財團法人民間司法改革基金會備份。
